臺灣臺北地方法院民事判決　　　　　　 95年度訴字第12434號
　　原　　　告　乙○○原名曾.
　　訴訟代理人　王和屏律師
　　被　　　告　富升建設股份有限公司
　　法定代理人　甲○○
　　訴訟代理人　施竣中律師
上列當事人間請求給付違約金事件，本院於民國九十五年十二月
二十九日言詞辯論終結，判決如下：
    主  文
原告之訴及假執行之聲請均駁回。
訴訟費用由原告負擔。
    事實及理由
壹、原告起訴主張：緣原告於民國八十三年八月三日與被告簽訂
    房屋土地預定買賣合約書（下稱系爭合約），購買被告在台
    北縣淡水鎮○○段五八一、五八二、五八三之三、五六四之
    六等四筆土地上所興建之富升關渡大廈一樓編號第六號營業
    單位房地，原告並依約繳納房地款新台幣（下同）八十七萬
    元。詎料被告於八十七年十月三十日以台北長春路郵局第三
    一三八號存證信函向原告表示：「…該大樓因周遭商業零落
    、進出之人士不多，原擬在本大樓一樓設置之商場無法開張
    營業，以及因房地產價格大跌，向被告購買一樓商場之三十
    九戶中，已有十二戶要求解除買賣契約…」。並退還原告已
    繳納之八十七萬元及其利息。原告隨即於八十七年十一月十
    八日以淡水郵局存證信函向被告主張依系爭合約第十八條第
    一項規定：「…訂約後該建物如有任何糾葛情事者，概由乙
    方（即被告）自行理清，否則因而不能按原計畫興建房屋時
    ，除退還甲方（即原告）所繳價款後，並賠償等額之罰款予
    甲方，同時解除本契約。」，被告因上開可歸責於己之事由
    而解除買賣契約，自應依約賠償原告已繳納款項等額之罰款
    即八十七萬元，及自八十七年十一月十八日催告被告給付時
    之遲延利息。惟被告迄今置之不理，為此提起本件訴訟等語
    。並聲明：「一、被告應給付原告八十七萬元，及自起訴狀
    繕本送達翌日起至清償日止，按年息百分之五計算之利息。
    二、原告願供擔保，請准宣告假執行。」。
貳、被告則以：本件被告計畫興建之富升關渡大廈因經濟持續不
    景氣、周邊人潮驟然銳減，連帶影響大樓周邊商機呈現下滑
    ，再加上當時房地產價格大跌，導致原先向被告承購一樓商
    場之十二位承購者在考量上開外在因素後，認為所承購房地
    無法合於將來營業所需要，遂紛紛向被告請求退還所交價款
    及加計年利率百分之八點五之利息，被告基於誠信經營原則
    同意依上開承購者之請求並解除買賣契約。因被告既與上開
    十二位承購者解除契約，則該大樓興建完成後商機勢必更加
    低靡，被告遂擬比照上開解除契約條件於八十七年十月三十
    日以台北長春路郵局第三一三八號存證信函向其餘二十七位
    承購者通知解約，並隨信附上一百零七萬五千二百四十二元
    之郵政匯票。嗣原告接獲被告上開解約通知及檢具之匯票後
    ，除將匯票全部兌現外，更以存證信函請求八十七萬元之違
    約金，惟依系爭合約第十八條第一項規定：「本約房地乙方
    （即被告）保證產權清楚，絕無一屋數賣情事，訂約後該建
    物如有任何糾葛情事者，概由乙方自行理清，否則因而不能
    按原計畫興建房屋時，除退還甲方（即原告）所繳價款後，
    並賠償等額之罰款予甲方，同時解除本契約。」，則兩造顯
    係以訂約後第三人對契約標的主張權利，或有一屋數賣導致
    買受人無法取得買賣標的之產權，而構成雙方所約定之債務
    不履行型態，被告始應依約給付違約金。然本件債務不履行
    之型態與上開兩造所約定之事由並不一致，縱使兩造間有違
    約金之約定，被告並無違約之事由存在，是原告之請求顯已
    溢脫雙方約定之範疇，更於法無據。又系爭合約第十八條第
    一項係就可歸責債務人事由所生違約金之約定，而同條第三
    項則屬因天災或其他不可歸責於被告之事由所致債務不履行
    時，因而構成解除契約之約定，上開兩項之約定歸責態樣南
    轅北轍，原告自無法同時據以請求，若原告認為被告應給付
    八十七萬元之違約金，復在不同意被告所提解約條件下，自
    應將被告所返還價金超過八十七萬元部分返還予被告後，另
    為違約金之請求。再者，縱認原告之請求有理由，惟系爭合
    約所約定之違約金數額明顯過高，依法應予酌減等語，資為
    抗辯，並請求駁回原告之訴及其假執行之請求；如受不利之
    判決，願供擔保免予假執行。
參、得心證之理由：本件原告主張被告解除兩造系爭房地買賣契
    約，依系爭房地買賣契約第十八條第一項約定，被告自應給
    付原告八十七萬元之違約罰鍰；被告則以其非因產權不清、
    一屋二賣而解除契約，故不符合系爭房地買賣契約第十八條
    第一項之要件等語，資為抗辯。是本件之爭點，厥為系爭房
    地買賣契約第十八條第一項如何解釋及適用之問題。查被告
    於八十七年十月三十日因周遭商業零落、原擬在系爭房地大
    樓一樓設置之商場無法開張營業，且近來房地產價格大跌，
    買受本大樓商場之客戶三十九戶紛紛請求被告退還所交價款
    加上年息百分之八點五利息而解除契約，茲將原告購買系爭
    房地所交之價款八十七萬元及連同算至八十七年十月三十一
    日年息百分之八點五之利息二十萬五千二百四十二元，合計
    共一百零七萬五千二百四十二元，郵寄原告表示解除契約，
    而原告收受上開通知及款項後，並寄發存證信函表示被告應
    給付購買系爭房地同額價款之罰鍰等情，有原告提出之存證
    信函二份在卷可憑，復為兩造所不爭執，自堪信為真實：次
    查，系爭房地買賣契約第十八條第一項之約定：「本約房地
    乙方（即被告）保證產權清楚，絕無一屋數賣情事，訂約後
    該建物如有任何糾葛情事者，概由乙方自行裡清，否則因而
    不能按原計畫興建房屋時，除退還甲方即原告）所繳價款外
    ，並賠償等額之罰鍰予甲方，同時解除本契約」。從上開契
    約之文義觀之，已顯見兩造此條之約定，乃針對被告出售之
    房地，為避免有權利之瑕疵，一屋數賣之情形，造成原告之
    權利受損，故而約定被告應就上開權利瑕疵糾紛，自行理清
    ，否則可解除契約，並請求價款等額之罰鍰；此與被告寄發
    通知於原告解除契約之事由，並加計年息百分之八點五之利
    息退還原告之事實自不相同，核與上開房地買賣契約第十八
    條第一項之要件並不該當。再者，依系爭房地買賣契約第十
    八條第三項之約定：「如因天災、地變、政府法令或其他不
    可歸責於乙方（即被告）之事由，致本約標的物不能興建或
    無法交付時，雙方同意解約，解約時乙方應將所收價款加計
    利息（年息百分之八點五）退還甲方（即原告）」，綜觀系
    爭房地買賣契約，除上開條項約定之解除契約，有約定應由
    被告加計年息百分之八點五利息退還原告外，依系爭房地買
    賣契約第十八條第一項約定，被告並無給付原告百分之八點
    五利息之義務存在；又如前述，原告解除契約時，已將系爭
    房地價款並加計年息百分之八點五計算之利息退還原告，而
    原告雖對被告解除契約是否應依系爭房地買賣契約第十八條
    第一項賠償房地價款等額之罰鍰有所爭議，惟其並未退還年
    息百分之八點五利息之事實，則為兩造所不爭執，徵按，系
    爭房地買賣契約僅於第十八條第三項情形下被告解除契約，
    需加計年息百分之八點五利息退還原告，此項事實原告自難
    諉為不知，而原告既然依上開房地買賣契約第十八條第三項
    約定收下年息百分之八點五計算之利息，且迄至本案訴訟時
    仍未歸還，顯見，其有同意被告依系爭房地買賣契約第十八
    條第三項解除契約之意，否則，同一解除契約之事實，豈有
    依系爭房地買賣契約第十八條第三項主張收取被告加計年息
    百分之八點五計算之利息為有法律上正當之原因，復另依該
    契約第十八條第一項主張被告解除契約應賠償房地價款等額
    之罰鍰，顯互為矛盾，是原告前揭主張，尚難認合法有據，
    所為請求，為無理由，應予以駁回。
肆、綜上所述，原告主張被告應給付八十七萬元，及自起訴狀繕
    本送達翌日起至清償日止，按年息百分之五計算之利息，為
    無理由，應予駁回。原告之訴既經駁回，則其假執行之聲請
    亦失所附麗，應併予駁回。
陸、本件判決之基礎已臻明確，兩造其餘攻擊防禦方法及舉證，
    核與判決無影響，毋庸一一論列，併此敘明。
柒、訴訟費用負擔之依據：民事訴訟法第七十八條。
中　　華　　民　　國　九十六　年　  一  　月   十七   日
                  民事第五庭    法　官　蔡世祺
以上正本係照原本作成。
如對本判決上訴，須於判決送達後二十日內向本院提出上訴狀。
中　　華　　民　　國　九十六　年　  一  　月   十七   日
                                書記官  黃媚鵑
